臺灣新北地方法院民事裁定
                              110年度消債職聲免字第220號
聲  請  人  鄭雅鈴  
代  理  人  趙興偉律師(法扶律師)
相  對  人  國泰世華商業銀行股份有限公司

法定代理人  郭明鑑  
代  理  人  蔡政宏  
相  對  人  花旗（台灣）商業銀行股份有限公司
                      設臺北市○○區○○路0號0、0、00至  00樓
法定代理人  莫兆鴻  
代  理  人  陳正欽  


相  對  人  滙豐（台灣）商業銀行股份有限公司


法定代理人  麥康裕  


相  對  人  遠東國際商業銀行股份有限公司

法定代理人  周添財  


相  對  人  元大商業銀行股份有限公司


法定代理人  翁健    
代  理  人  黃勝豐  
相  對  人  玉山商業銀行股份有限公司


法定代理人  黃男州  
代  理  人  朱逸君  
相  對  人  中國信託商業銀行股份有限公司


法定代理人  利明献  


相  對  人  元大國際資產管理股份有限公司


法定代理人  宋耀明  
相  對  人  聯邦商業銀行股份有限公司


法定代理人  李憲章  
相  對  人  臺灣中小企業銀行股份有限公司

法定代理人  林謙浩  
代  理  人  呂哲嘉  
相  對  人  臺灣新光商業銀行股份有限公司

法定代理人  李增昌  
代  理  人  羅苙家  
相  對  人  第一金融資產管理股份有限公司

法定代理人  施志調  
代  理  人  黃志勇  
            黃恩佑  
相  對  人  勞動部勞工保險局

法定代理人  陳琄    
相  對  人  衛生福利部中央健康保險署

法定代理人  李伯璋  
相  對  人  鄭鴻展  
相  對  人  安泰商業銀行股份有限公司


法定代理人  丁予康  


上列當事人間因消費者債務清理事件聲請免責，本院裁定如下：
　　　　    主  文
聲請人鄭雅鈴應予免責。　　
　　    理  由
一、按法院為終止或終結清算程序之裁定確定後，除別有規定外
    ，應以裁定免除債務人之債務；法院裁定開始清算程序後，
    債務人有薪資、執行業務所得或其他固定收入，扣除自己及
    依法應受其扶養者所必要生活費用之數額後仍有餘額，而普
    通債權人之分配總額低於債務人聲請清算前二年間，可處分
    所得扣除自己及依法應受其扶養者所必要生活費用之數額者
    ，法院應為不免責之裁定。但債務人證明經普通債權人全體
    同意者，不在此限；債務人有下列各款情形之一者，法院應
    為不免責之裁定。但債務人證明經普通債權人全體同意者，
    不在此限：(一)於七年內曾依破產法或本條例規定受免責。
    (二)故意隱匿、毀損應屬清算財團之財產，或為其他不利於
    債權人之處分，致債權人受有損害。(三)捏造債務或承認不
    真實之債務。(四)聲請清算前二年內，因消費奢侈商品或服
    務、賭博或其他投機行為，所負債務之總額逾聲請清算時無
    擔保及無優先權債務之半數，而生開始清算之原因。(五)於
    清算聲請前一年內，已有清算之原因，而隱瞞其事實，使他
    人與之為交易致生損害。(六)明知已有清算原因之事實，非
    基於本人之義務，而以特別利於債權人中之一人或數人為目
    的，提供擔保或消滅債務。(七)隱匿、毀棄、偽造或變造帳
    簿或其他會計文件之全部或一部，致其財產之狀況不真確。
    (八)故意於財產及收入狀況說明書為不實之記載，或有其他
    故意違反本條例所定義務之行為，致債權人受有損害，或重
    大延滯程序，消費者債務清理條例（下稱消債條例）第132
    條、第133條、第134條分別定有明文。
二、聲請人前於民國109年2月27日向本院聲請債務清理之前置調
    解，於109年4月16日經本院109年度司消債調字第149號調解
    不成立，聲請人當場聲請清算，經本院以109年度消債清字
    第94號裁定自110年3月10日下午4時起開始清算程序，並經
    本院司法事務官以110年度司執消債清字第44號清算事件為
    執行。而聲請人因名下無財產，亦無保單解約金，財產不敷
    清償財團費用、財團債務等，且相對人均未反對終止本件清
    算程序，是本院司法事務官於110年10月19日裁定終止本件
    清算程序，並已確定等情，業據本院調取上開卷宗核閱屬實
    。是依前揭法律規定，即應審究聲請人是否應予免責。
三、本院前於110年12月28日通知兩造就本院應否裁定免責表示
    意見，並通知其等於111年1月20日到庭陳述意見，除相對人
    元大國際資產管理股份有限公司、聯邦商業銀行股份有限公
    司及鄭鴻展未表示意見外，其餘意見分述如下：
(一)聲請人陳稱：聲請人自110年3月10日開始清算程序後，於11
    0年3至12月間因行政院安心就業即時上工及糖果屋漫畫精品
    店工作，領得薪資合計各新臺幣(下同)52,615元、70,228元
    ，又兼職網拍所得34,312元，領取新北市政府10,000元急難
    救助、行政院急難紓困金12,000元、租金補助每月4,000元
    即共40,000元，是前開期間總收入219,155元，每月平均所
    得為21,915元，但111年1月後無正職工作、從事網拍收入約
    2,000元。又聲請人個人每月必要支出，依新北市政府公告
    每人每月最低生活費之1.2倍計算；而聲請人經法院裁定為
    母親鄭白蘭之監護人，鄭白蘭每月領有身障補助14,000元及
    國民年金3,772元、110年7月及9月曾領取健保補助、重陽禮
    金各2,000元，現住新北市私立承新老人長期照顧中心每月
    花費約33,000元，110年12月醫療費31,182元、111年1月醫
    療費48,246元，每月平均生活費用為23,100元，因聲請人與
    兄弟4人應共同扶養鄭白蘭，則聲請人每月需支出扶養費5,7
    15元。以聲請人每月收入扣除自己必要生活費用及鄭白蘭扶
    養費後已無餘額，聲請人並無消債條例第133、134條不免責
    事由。
(二)相對人元大商業銀行股份有限公司陳稱：其至清算程序終止
    ，期間皆未受償，聲請人應積極清償債務而非以消債條例規
    避債務，嚴重損其債權，請調查聲請人財產所得資料，是否
    符合消債條例第133條、第134條情事，應不予免責。
(三)相對人第一金融資產管理股份有限公司陳稱：其未受償，不
    同意免責。
(四)相對人國泰世華商業銀行股份有限公司陳稱：請查明聲請人
    目前收入情形，因清算程序中，全體普通債權人未獲分配，
    倘受償金額低於前2年可處分餘額，請依消債條例第133條規
    定予以不予免責裁定。
(五)相對人臺灣新光商業銀行股份有限公司、玉山商業銀行股份
    有限公司及花旗（台灣）商業銀行股份有限公司陳稱：請查
    明聲請人是否有消債條例第133、134條情形，不同意免責。
(六)相對人中國信託商業銀行股份有限公司陳稱：聲請人於清算
    前2年收入為1,195,200元，扣除必要生活費用750,024元後
    ，剩餘445,176元，依消債條例第133條規定應受不免責裁定
    。又聲請人現年約55歲，應具還款能力當竭力清償債務，以
    防止消債條例被濫用，阻礙社會經濟健全及影響相對人公平
    受償機會。請查明聲請人是否有消債條例第134條各款不免
    責事由。
(七)相對人滙豐（台灣）商業銀行股份有限公司陳稱：聲請人於
    聲請清算前2年雖無刷卡消費行為，然此係因各債權銀行基
    於風險控管停卡所致，致無法舉證聲請人於清算前2年間有
    奢侈、浪費情事。請查聲請人聲請清算前2年迄今有無搭乘
    國內外航線、投資投機性商品及往來券商之股票交易明細、
    聲請清算前2年實際收入與支出情況，釐清是否符合消債條
    例第134、133條不應免責情形。
(八)相對人臺灣中小企業銀行股份有限公司陳稱：聲請人應列出
    其實際支出，且如以新北市每人每月最低生活費用1.2倍計
    算，其清算前2年即107、108年之必要生活費用合計為418,3
    32元，聲請人卻列計為446,400元，有命其真實陳述必要。
    又其計算至111年1月14日總計未受償債權總額為2,419,710
    元，且聲請人於各家銀行貸款餘額甚高，依聲請人所陳收入
    不高、名下無財產，卻積欠各家金融行庫巨額之消費借貸款
    ，可知其花錢態度不當，如予以免責，不符合誠信樸實之社
    會風氣，徒令聲請人規避應負償還之責。
(九)相對人勞動部勞工保險局陳稱：如聲請人免責，則其未受清
    償之保險費及利息將發生消滅效果，國民年金保險年資依實
    際繳納保險費日數或月數按比率計算，將影響聲請人未來給
    付權益，不同意免責。
(十)相對人遠東國際商業銀行股份有限公司陳稱：不同意免責，
    請查是否有構成消債條例第133條、第134條不免責事由，若
    為不免責裁定後，依消債條例第141條、第142條規定聲請人
    清償至一定數額後，仍得向法院聲請免責救濟。
(十一)相對人衛生福利部中央健康保險署陳稱：不同意免責。健
      保為強制性社會保險，於保險對象在有效期間，發生疾病
      、傷害、生育事故時，依法規定給予保險給付；凡符合加
      保資格之保險對象，均有依法以適當身分持續投保及繳納
      保險費之義務。
(十二)相對人安泰商業銀行股份有限公司陳稱：聲請人除本行無
      擔保信用貸款未足額清償外，於其他金融同業尚有多筆信
      用卡及信用貸款欠款，顯示其未能衡量自身清償能力，咨
      意過度消費，以致財務缺口急速擴張，終致入不敷出，積
      欠龐大債務。請審酌是否有消債條例第133條、第134條不
      免責事由。
四、經查：
(一)聲請人無消債條例第133條不免責事由：
　1.聲請人主張其自110年3月10日開始清算程序後，平均每月收
    入為21,915元等情，業據其提出陳報狀、郵局存摺封面暨內
    頁交易明細、全國財產稅總歸戶財產查詢清單、110年1-12
    月份薪資表、永豐銀行存摺封面暨內頁交易明細為證(本院
    卷第177-197、227頁)，且經本院查詢聲請人於110年11月1
    日勞保已退保，於110年3月10日開始清算程序後則未領取政
    府給付、津貼及補助，有新北市政府社會局111年1月14日函
    、臺北市政府社會局111年1月19日函及勞保局電子閘門網路
    資料查詢表、勞動部勞工保險局111年1月20日函在卷可佐(
    本院卷第263-265、289-297頁)，堪信聲請人此部份主張為
    真實。
　2.按債務人必要生活費用，以最近一年衛生福利部或直轄市政
    府所公告當地區每人每月最低生活費一點二倍定之。受扶養
    者之必要生活費用，準用第一項規定計算基準數額，並依債
    務人依法應負擔扶養義務之比例認定之，消債條例第64條之
    2第1項、第2項分別定有明文。聲請人主張其個人每月必要
    生活費用，依新北市政府公告110年每人每月最低生活費15,
    600元之1.2倍即18,720元，與前開規定相符。又聲請人主張
    其母鄭白蘭每月領有身障補助14,000元及國民年金3,772元
    、110年7月及9月曾領取健保補助、重陽禮金各2,000元，現
    住新北市私立承新老人長期照顧中心每月花費約33,000元，
    110年12月醫療費31,182元、111年1月醫療費48,246元等情
    ，業據聲請人提出戶口名簿、新北市私立承新老人長期照顧
    中心(養護型)收據、聯正醫事檢驗所檢驗報價單、醫療器材
    出貨單、身心障礙補助退費證明、民泰醫事檢驗所X光報告
    單、順新救護車收費單、佛教慈濟醫療財團法人台北慈濟醫
    院住院醫療費用收據、收款證明單、天主教耕莘醫療財團法
    人耕莘醫院醫療單據、看護費收據、鄭白蘭之109年度綜合
    所得稅各類所得資料清單、全國財產稅總歸戶財產查詢清單
    、郵局存摺封面暨內頁交易明細等件為證(本院卷第201-223
    、301-345頁)，且經本院函詢確認鄭白蘭領取各項給付、津
    貼及補助情形與聲請人前開主張相符，有勞動部勞工保險局
    111年2月11日函、新北市政府社會局111年2月27日函可佐(
    本院卷351-359頁)，堪認鄭白蘭有受扶養必要，且據此計算
    鄭白蘭每月平均必要生活費為23,100元【計算式：33,000元
    ＋（31,182元＋48,246元）/12月－14,000元－3,772元－（2,000
    元+2,000元)/12月＝21,514元，小數點以下四捨五入，下同
    】。而聲請人與兄弟共4人均有扶養鄭白蘭之義務，則聲請
    人每月負擔鄭白蘭扶養費5,379元即有必要【計算式：21,51
    4元÷4人＝5,379元】。
　3.據上，以聲請人裁定開始清算程序後每月平均收入21,915元
    ，扣除聲請人個人每月必要生活費用及鄭白蘭每月扶養費後
    應無餘額（計算式：21,915元-18,720元-5,379元＝-2,184元
    ），則聲請人應無消債條例第133條規定不免責事由。
(二)聲請人無消債條例第134條各款不免責事由：
    消債條例關於清算程序係以免責主義為原則，不免責為例外
    ，相對人如主張聲請人有消費者債務清理條例第134條各款
    所定之行為，自應就聲請人合於上開要件之事實，舉證以實
    其說。本院依職權函詢相對人即全體普通債權人之結果，除
    元大國際資產管理股份有限公司、聯邦商業銀行股份有限公
    司及鄭鴻展未表示意見外，其餘均具狀表明不同意聲請人免
    責，惟其等並未具體說明聲請人有何等事實應不免責或提出
    相當之事證證明，本院復查無聲請人有消債條例第134條所
    列各款不免責事由，則相對人所為前開主張，即屬無據。
五、綜上所述，聲請人經法院為終止清算程序裁定確定，且無消
    債條例第133條或第134條各款所定不應免責事由，則聲請人
    聲請免責，應予准許，爰裁定如主文。
中　　華　　民　　國　　111 　年　　8 　　月　　31　　日
                  民事第四庭  法  官  許品逸
以上正本證明與原本無異。
如不服本裁定，應於裁定送達後10日內，以書狀向本院提出抗告
，並繳納抗告費新臺幣1,000元。
中　　華　　民　　國　　111 　年　　8 　　月　　31　　日
                              書記官  邱雅珍